【裁判字號】    98,重訴,142
【裁判日期】    990507
【裁判案由】    撤銷贈與等
【裁判全文】
臺灣臺北地方法院民事判決             98年度重訴字第142號
原      告  丙○○
訴訟代理人  葉海萍律師
被      告  乙○○
兼  上一人
特別代理人  戊○○
被      告  丁○○
共      同
訴訟代理人  張曼隆律師
            鄭三川律師
複  代理人  徐家福律師
上列當事人間請求撤銷贈與等事件，本院於中華民國99年4月16
日言詞辯論終結，判決如下：
    主      文
原告之訴駁回。
訴訟費用由原告負擔。
    事實及理由
壹、程序部分：
    按對於無訴訟能力人為訴訟行為，因其無法定代理人，或其
    法定代理人不能行代理權，恐致久延而受損害者，得聲請受
    訴法院之審判長，選任特別代理人，民事訴訟法第51條第1
    項定有明文。經查，本件被告乙○○因罹中度失智症且越形
    惡化，有國防醫學院三軍總醫院函文附卷可參（見本院卷第
    109頁），足認被告乙○○無法獨立以法律行為負擔義務，
    而未能自為訴訟行為。本院爰依兩造聲請，於民國98年10月
    16日言詞辯論期日選任被告乙○○之配偶戊○○為其特別代
    理人，合先敘明。
貳、實體部分：
一、原告主張：
（一）原告於81年5月15日與被告乙○○及訴外人林宏才、林元
      才、林式斌、林仰嵩、林張秀英、郭林鈴美、林淑樁、林
      洺濤、林克明、林則雄、林澄雄、林華雄等13人分別簽訂
      土地買賣契約書，以總價5億元之價金，購買其等所共有
      坐落臺北市○○區○○段2小段89-1、92、92-1、103、10
      4、104-1、114、114-1、114-2、114-3、114-4地號等11
      筆土地；被告乙○○就每筆土地之應有部分均為15分之1
      （即附表一所示之土地），其與原告所簽訂土地買賣契約
      書（以下簡稱系爭買賣契約）約定之買賣價款為3333萬
      3000元，原告並於同年月22日支付1000萬元之訂金予被告
      乙○○。因系爭土地上有200餘座墳墓，原告多次致函被
      告乙○○處理墳墓遷葬事宜，被告乙○○均藉故推諉，原
      告遂於87年8月24日以律師函解除系爭買賣契約書，因買
      賣契約書第10條第2項規定被告乙○○如有違約行為，原
      告得要求其按已收價款賠償2倍作為違約金，依1000萬元
      訂金計算，違約金應為2000萬元，雙方因系爭買賣契約爭
      議，原告遂於88年間以被告林銓全違約為由，對被告乙○○提起給付部分違約金之訴訟，經臺灣士林地方法院88年
      度訴字第170號、臺灣高等法院91年度上更（一）字第301
      號判決被告乙○○應給付原告150萬3572元，及自89年7月
      19日起至清償日止按年息18％計算之利息。被告乙○○雖
      提起上訴，仍經最高法院於93年10月14日以93年度臺上字
      第2088號裁定駁回上訴確定。原告復於96年7月19日以系
      爭買賣契約已經解除為由，向本院訴請被告乙○○返還訂
      金1000萬元、給付違約金849萬6430元，經本院以被告乙○○違約，於97年1月18日發生解除效力，以96年度重訴
      字第1004號判決被告乙○○應給付原告1849萬6428元，及
      其中1000萬元自81年5月23日起，餘849萬6428元自96 年7
      月28日起，均至清償日止，按年息5％計算之利息，上開
      判決並於97年6月25日確定在案。原告持前開確定判決擬
      聲請強制執行，始發現被告乙○○竟於95年11月1日將附
      表一所示之土地之所有權贈與其配偶即被告戊○○，並於
      同年月23日辦妥移轉登記，被告乙○○目前名下財產總值
      尚不足195萬4825元，是被告乙○○、戊○○間之贈與行
      為顯有害原告上開2000萬元之違約金債權，原告自得依民
      法第244條第1項、第4項規定，訴請撤銷前開贈與之債權
      及物權行為，並塗銷該贈與登記。
（二）被告戊○○嗣於96年4月25日將附表一所示土地中之89-1
      、92、92-1、114、114-1、114-2、114-3、114-4等8筆地
      號之持分（各1/15）設定2000萬元最高限額抵押權予被告
      丁○○，恰在原告向臺灣士林地方法院起訴後，是被告戊○○所為顯係脫產行為，且系爭土地迄今仍佈滿墳墓，又
      屬持分，除非購足其他持分，方可整體開發，否則根本無
      法為任何利用，其中92-1、114-3、114-4地號土地更早在
      78年間即已設定地上權予臺北市政府捷運工程局，並無
      2000萬元之價值，且設定金額復與原告訴請給付之1800餘
      萬元相當，是前開抵押權設定行為係被告乙○○、丁○○
      共同不法侵害原告之債權，即渠等針對原告可能之勝訴結
      果而為之虛偽設定，應屬無效，原告依民法第184條第1項
      前段、第185條第1項之規定，得依第213條第1項、第242
      條、第767條，請求塗銷前開抵押權設定登記。並聲明：
      １、被告乙○○、戊○○就附表一所示土地於95年11月1
      日所為所有權贈與行為即於95年11月23日所為夫妻贈與之
      所有權移轉行為均應予撤銷。２、被告戊○○應將附表一
      所示土地由臺北市古亭地政事務所於95年11月23日所為夫
      妻贈與之所有權移轉登記予以塗銷。３、被告丁○○應將
      附表二所示土地經臺北市古亭地政事務所以文山字第1238
      40號收件，並於96年4月25日所為最高限額2000萬元之抵
      押權設定登記予以塗銷。
二、被告均以：
（一）原告雖謂其於被告乙○○將系爭土地贈與被告戊○○時，
      對被告乙○○有違約金債權2000萬元，然僅有臺灣高等法
      院91年度上更（一）字第301號判決命被告乙○○給付原
      告150萬3572元之債權，發生於被告乙○○將系爭土地所
      有權贈與被告戊○○之前，且被告乙○○業已清償142萬
      3572元。原告嗣於96年間始對被告乙○○另提起返還價金
      及給付違約金之訴訟，經本院96年度重訴字第1004號判決
      命被告乙○○應給付原告違約金849萬6428元，此部分係
      另一請求，必須於判決確定時，始生既判力，該案係在97
      年6月5日始告確定，顯然該債權係發生於被告乙○○95年
      11月23日贈與行為之後，是原告不能溯及於95年11月23日
      行使撤銷權。
（二）被告乙○○於95年11月23日為贈與行為後，其名下財產尚
      有臺北市○○區○○段2小段114-5號、同地段114-6號、
      臺北市○○區○○段2小段412號、臺北市○○區○○段2
      小段128號、臺北縣中和市○○○段209-2號等多筆土地，
      另有民間投資及存款，價值總計195萬4825元，且另有本
      票債權2360萬元未受償，是被告乙○○為贈與行為時迄今
      ，名下資產價值遠超過積欠原告之違約金債權，被告乙○○並未陷於無資力。至臺北縣中和市○○○段209-2號土
      地雖經政府公告徵收，然該筆土地仍屬被告乙○○所有，
      並不影響被告乙○○之資力。縱該筆土地日後遭徵收，被
      告乙○○仍會取得多於公告現值之補償費，是被告乙○○
      之財產價值會較目前現有之財產價值為多。故被告乙○○
      並未侵害原告對被告乙○○之債權。
（三）原告早於96年7月19日即起訴請求被告乙○○返還買賣價
      金及違約金，衡諸常情，於起訴前應已詳閱土地登記謄本
      ，並知悉本件贈與情事，豈有如原告所言遲至97年8月6日
      列印土地登記謄本時方知悉系爭土地贈予被告戊○○之情
      ，是原告之撤銷權業已逾1年之除斥期間而消滅。
（四）被告戊○○係因其子即訴外人林耿輝有購屋需求，分別於
      96年4月20日及同年6月4日向被告丁○○借款700萬元、
      800萬元，並由被告戊○○以所有之臺北市○○區○○段
      二小段第89-1、92、92-1、114、114-1、114-2、114-3、
      114-4地號等8筆土地，設定最高限額抵押權予被告丁○○
      ，以擔保債權，並非通謀虛偽。原告另於臺灣臺北地方法
      院檢察署（以下簡稱臺北地檢署）對被告戊○○及丁○○
      提起偽造文書告訴，業經不起訴處分，是原告主張被告戊○○與丁○○間之借貸關係係通謀虛偽意思表示，顯與事
      實不符等語置辯，並聲明：原告之訴駁回。
三、經本院與兩造整理不爭執及爭執事項（見本院卷第1至2頁、
    第62頁、第177至178頁）：
（一）兩造不爭執事項：
  １、原告於81年5月15日與被告乙○○及訴外人林宏才、林元
      才、林式斌、林仰嵩、林張秀英、郭林鈴美、林淑樁、林
      洺濤、林克明、林則雄、林澄雄、林華雄等13人分別簽訂
      土地買賣契約書，以總價5億元之價金，購買其等所共有
      坐落臺北市○○區○○段2小段89-1、92、92-1、103、10
      4、104-1、114、114-1、114-2、114-3、114-4地號等11
      筆土地；被告乙○○就每筆土地之應有部分均為15分之1
      （下稱系爭土地，即附表一所示之土地），其與原告所簽
      訂系爭買賣契約約定之買賣價款為3333萬3000元，原告並
      於同年月22日支付1000萬元之訂金予被告乙○○。嗣雙方
      因系爭買賣契約發生爭議，原告遂於88年間以被告林銓全
      違約為由，對被告乙○○提起給付部分違約金之訴訟，經
      臺灣士林地方法院88年度訴字第170號、臺灣高等法院（
      以下簡稱高院）91年度上更（一）字第301號判決被告乙○○應給付原告150萬3572元，及自89年7月19日起至清償
      日止按年息18％計算之利息。被告乙○○雖提起上訴，仍
      經最高法院於93年10月14日以93年度臺上字第2088號裁定
      駁回上訴確定。
  ２、原告復於96年7月19日以系爭買賣契約已經解除為由，起
      訴請求被告乙○○返還訂金1000萬元，並依系爭買賣契約
      之約定請求被告乙○○給付違約金849萬6430元，嗣經本
      院於97年5月29日以被告乙○○違約，經原告解除，並於
      97年1月18日發生解除之效力為由，以96年度重訴字第100
      4號判決被告乙○○應給付原告1849萬6428元，及其中100
      0萬元自81年5月23日起，餘849萬6428元自96年7月28日起
      ，均至清償日止，按年息5％計算之利息，上開判決並於
      97年6月25日確定在案。
  ３、被告乙○○於95年11月1日將系爭土地全部贈與其配偶即
      被告戊○○，並於95年11月23日辦妥所有權移轉登記。嗣
      被告戊○○於96年4月25日將系爭土地中之89-1、92、92-
      1、114、114-1、114-2、114-3及114-4等8筆地號、應有
      部分均為1/15之土地（即附表二所示之土地）設定2000萬
      元之最高限額抵押權予被告丁○○。
  ４、原告曾以臺灣高等法院91年度上更（一）字第301號確定
      判決為執行名義，向本院聲請強制執行被告乙○○對臺北
      市政府捷運工程局之補償費債權，嗣經本院於92年10月12
      日以北院錦92執字第20403號執行命令，准許原告向臺北
      市政府捷運工程局收取被告乙○○之補償費債權142萬
      3572元。
  ５、原告對被告乙○○因不爭執事項第１點所列之買賣契約解
      除，而有違約金債權2000萬元，部分違約金150萬3572元
      業於93年10月14日經高院91年度上更（一）字第301號判
      決確定，部分違約金849萬6430元業於97年6月25日經本院
      96重訴第1004號判決確定。
  ６、上開違約金債權，被告乙○○業已清償142萬3572元。
  ７、被告乙○○於95年11月23日起至99年4月16日前之財產如
      被告98年6月4日民事爭點整理暨綜合辯論意旨狀答辯理由
      第一之（四）所載（本院卷第34頁）。
（二）爭執部分：
  １、原告依民法第244條第1項規定，請求撤銷被告乙○○於95
      年11月1日將系爭土地所有權贈與被告戊○○之債權行為
      ，及95年11月23日將系爭土地所有權移轉登記予被告戊○○之物權行為，並依民法第244條第4項規定，請求被告戊○○將系爭土地以贈與為原因所為之所有權移轉登記塗銷
      ，有無理由？
（１）原告係何時知悉有撤銷之原因？原告請求撤銷上開債權及
      物權行為，是否已逾民法第245條規定之除斥期間？
（２）被告乙○○將系爭土地贈與被告戊○○時，原告對被告乙○○所有之違約金債權金額為何？
（３）被告乙○○將系爭土地贈與被告戊○○後，是否陷於無資
      力而侵害原告對被告乙○○之違約金債權？
  ２、被告戊○○於96年4月25日將附表二所示土地設定2000萬
      元最高限額抵押權予被告丁○○，是否基於通謀虛偽意思
      表示而無效？亦即被告乙○○、丁○○是否故意共同不法
      侵害原告之債權，故原告得依民法第184條第1項前段、第
      185條第1項之規定，而依第213條第1項、第242條、第767
      條，請求被告丁○○將附表二所示土地於96年4月25日所
      為最高限額2000萬元之抵押權設定登記予以塗銷？
四、得心證之理由：
（一）原告依民法第244條第1項規定，請求撤銷被告乙○○於95
      年11月1日將系爭土地所有權贈與被告戊○○之債權行為
      ，及95年11月23日將系爭土地所有權移轉登記予被告戊○○之物權行為，並依民法第244條第4項規定，請求被告戊○○將系爭土地以贈與為原因所為之所有權移轉登記塗銷
      ，有無理由？
  １、按前條撤銷權，自債權人知有撤銷原因時起，1年間不行
      使，或自行為時起，經過10年而消滅，民法第245條定有
      明文。今原告主張其係於97年8月6日申請附表一所示之土
      地登記謄本時，方知悉被告乙○○將上開土地移轉登記予
      被告戊○○等語，並有列印時間為97年8月6日之土地登記
      第二類謄本在卷可稽（見本院97年度審重訴字第496號卷
      第92至105頁）。被告固辯稱原告早於96年7月19日起訴請
      求被告乙○○返還買賣價金及違約金時，即已知悉贈與土
      地情事云云，惟查，被告於本院審理中自承並無證據證明
      原告確於96年7月19日起訴時已知上情，而係衡諸常情，
      於起訴前應調閱相關資料，故認原告起訴時應已知悉等語
      （見本院卷第123頁背面、178頁），是以被告空言辯稱原
      告之撤銷權已因其知有撤銷原因時起，1年間不行使而消
      滅云云，亦無足採。
  ２、再按兩造間關於附表一所示土地之系爭買賣契約第7條約
      定：「本買賣土地標的物上之地上物及地下物之拆除補償
      及遷移費用由買方（指原告）負責。賣方（指被告）負責
      出面處理及提供遷移所需之一切相關文件」，第11條約定
      ：「買賣雙方於簽訂本契約書後，賣方所有權權利持分人
      違約反悔時，視為違約反悔」，第10條第2項則約定：「
      賣方違約時，買方得要求賣方依約繼續履行或要求賣方賠
      償2倍買方所有已支付賣方之土地價款及其他處理土地費
      用與任何規費...」，此有系爭買賣契約在卷可稽（見同
      上審卷第14、15頁），顯已表示附表一所示土地上之地上
      物及地下物之拆除、遷移，應由賣方即被告負責出面處理
      ，僅費用應由原告負責，亦即附表一所示之土地之墳墓遷
      葬事宜，原告僅有負擔費用之義務，而被告則負有出面處
      理及提供相關文件之義務，是以被告自應處理系爭土地上
      之全部墳墓遷葬事宜，以履行出賣人責任。而被告所負遷
      移墳墓之義務，屬無確定期限之給付，惟經原告多次催告
      履行，仍有為數150、60座墳墓有遷葬困難，足見被告確
      有違約情事，依系爭買賣契約第10條第2項約定，原告得
      請求被告賠償按其已支付價金1000萬元之2倍即2000萬元
      罰款，此違約事實亦為高院91年度上更（一）字第301號
      判決所是認，並經最高法院93年度臺上字第2088號裁定駁
      回上訴而確定，有該案判決及裁定在卷可憑（見本院卷第
      59至66頁），兩造亦不爭執原告對被告乙○○因系爭買賣
      契約而有違約金債權2000萬元，僅部分違約金150萬3572
      元業於93年10月14日經高院91年度上更（一）字第301號
      判決確定，部分違約金849萬6430元於97年6月25日經本院
      96重訴第1004號判決確定。易言之，原告於被告違約時，
      即有2000萬元違約金債權存在，殆無疑義，至原告是否針
      對部分違約金而分次提起訴訟，此乃原告訴訟考量之選擇
      ，要與違約金債權是否存在無涉。況原告開發土地而於81
      年5月15日與被告及其餘共有人簽約時，即支付高達1億
      5000萬元之簽約金予全體共有人，依法定利率計算至93年
      10月，單利息損失，即高達9300餘萬元乙節，亦經本院96
      年度重訴字第1004號確定判決所肯認。基此，被告辯稱乙○○於95年11月1日將附表一所示土地贈與被告戊○○時
      ，原告僅有高院判命給付之150萬3572元違約金債權存在
      云云，委無足取。
  ３、再按債務人所為之無償行為，有害及債權者，債權人得聲
      請法院撤銷之，民法第244條第1項固有明文，惟此處所謂
      有害債權，係指債務人所為之無償行為，致其責任財產減
      少，使債權不能或顯難獲得清償之狀態。而行使撤銷權之
      目的既以保全債權為目的，則如債權人於行使撤銷權時，
      債務人已有資力清償債務，及無保全必要，至債務人之資
      力之算定，應將其得享有之債權列入積極財產。經查，兩
      造不爭執乙○○於95年11月23日起至99年4月16日前之財
      產，尚有臺北市○○區○○段2小段114-5號、同地段114-
      6號、臺北市○○區○○段2小段412號、臺北市○○區○○段2小段128號、臺北縣中和市○○○段209-2號等多筆
      土地及民間投資及存款，被告辯稱上開財產價值總計195
      萬4825元，有財政部臺北市國稅局財產歸屬資料清單（見
      同上審卷第106頁、本院卷第173至第174頁背面）、臺灣
      銀行中山分行97年9月18日中山贏字第09700034191號函（
      見本院卷第28頁）附卷，並稱被告乙○○對訴外人林美蓉
      另有2360萬元之本票債權尚未受償，有臺灣士林地方法院
      98年8月6日之98年度票字第6208號民事裁定在卷可憑（見
      本院卷第92頁），是被告乙○○於95年11月1日為贈與行
      為時，雖名下財產僅餘100多萬元而不足清償上開2000萬
      元違約金債權，然被告乙○○對第三人之本票債權既於98
      年8月6日經法院裁定准予強制執行在案，顯應列入被告乙○○之積極財產計算，是以被告乙○○迄本院言詞辯論終
      結前，其名下資產價值已超過積欠原告之違約金債權，被
      告乙○○並未陷於無資力，原告即債權人要無行使民法第
      244條第1項撤銷權而為保全債權之必要。
  ４、基此，被告乙○○名下資產價值既已超過積欠原告之2000
      萬元違約金債權，原告為保全債權，依民法第244條第1項
      規定，撤銷被告乙○○將附表一所示土地所有權贈與被告
      戊○○之債權行為及物權行為，並依民法第244條第4項規
      定，請求被告戊○○將所有權移轉登記塗銷，難認有理。
（二）被告戊○○於96年4月25日將附表二所示土地設定2000萬
      元最高限額抵押權予被告丁○○，是否基於通謀虛偽意思
      表示而無效？亦即被告乙○○、丁○○是否故意共同不法
      侵害原告之債權，故原告得依民法第184條第1項前段、第
      185條第1項之規定，而依第213條第1項、第242條、第767
      條，請求被告丁○○將附表二所示土地於96年4月25日所
      為最高限額2000萬元之抵押權設定登記予以塗銷？
  １、按因故意或過失，不法侵害他人之權利者，負損害賠償責
      任，民法第184條第1項前段定有明文。又按「損害賠償之
      債，以有損害之發生及有責任原因之事實，並二者之間，
      有相當因果關係為成立要件。故原告所主張損害賠償之債
      ，如不合於此項成立要件者，即難謂有損害賠償請求權存
      在」，最高法院48年臺上字第481號判例可參。故侵權行
      為之成立，除須行為人具備故意或過失外，必須行為人為
      不法之加害行為，而侵害被害人權利、發生損害，且加害
      行為與損害間須具有因果關係，始足當之。復按當事人主
      張有利於己之事實者，就其事實有舉證之責任，民事訴訟
      法第277條前段定有明文。又「民事訴訟如係由原告主張
      權利者，應先由原告負舉證之責，若原告先不能舉證，以
      證實自己主張之事實為真實，則被告就其抗辯事實即令不
      能舉證，或其所舉證據尚有疵累，亦應駁回原告之請求」
      、「各當事人就其所主張有利於己之事實，均應負舉證之
      責，故一方已有適當之證明者，相對人欲否認其主張，即
      不得不更舉反證」、「原告對於自己主張之事實已盡證明
      之責後，被告對其主張，如抗辯其不實並提出反對之主張
      者，則被告對其反對之主張，亦應負證明之責，此為舉證
      責任分擔之原則」，最高法院74年度臺上字第913號裁判
      、19年上字第2345號判例、18年上字第2855號判例可資參
      照。
  ２、原告主張被告戊○○於96年4月25日將附表二所示土地設
      定2000萬元最高限額抵押權予被告丁○○，係通謀虛偽意
      思表示而共同不法侵害原告債權云云，此為被告戊○○、
      丁○○所否認，並以前詞置辯，則原告對於被告2人確有
      為不法行為，且造成原告損害，兩者間並有相當因果關係
      等利己事實，負有舉證責任。對此，原告係以被告戊○○
      、丁○○、證人蔡明姈、甲○○為證，惟被告戊○○於本
      院審理中供稱：因兒子林耿輝（已死亡）在高雄做電器及
      第四台生意需要資金，且林耿輝家住臺北，兩地往返不便
      ，剛好高雄有人要賣房子，故林耿輝向伊借錢，伊有去看
      房子，也在臺北住處見過屋主朱小姐（指證人甲○○），
      朱小姐有一位蔡姓朋友（指證人蔡明姈）和伊女兒是好友
      ，聊起來知道朱小姐要賣房子，蔡小姐帶朱小姐來伊住處
      ，有談到房子價格，後來談到1700萬元，朱小姐同意，第
      一次付700萬元，第二次付800萬元，待權狀過戶再給尾款
      200萬元。系爭房子是透天厝，地上4層，還有地下室，第
      一次付款是96年4月間，詳細時間不記得，兩次款項都向
      女婿即被告丁○○所借，有寫借據700萬元、800萬元各1
      張，並把附表二所示土地設定2000萬元抵押給丁○○，有
      向丁○○表示3、4年後再還。丁○○是作貿易的，自己開
      公司。伊與朱小姐有簽約，雙方各留1份，後來解約故未
      留存。伊要丁○○直接匯款給朱小姐，第一次大概是96
      年4月間匯了700萬元，第二次大概是96年6月匯了800萬元
      ，匯錢之後要辦過戶，但朱小姐有200萬元的設定未塗銷
      ，買屋時朱小姐答應會處理，等到付尾款時，抵押設定還
      未塗銷，也未交付權狀，伊表示不想買，要朱小姐退錢，
      朱小姐本來要開票，但伊不同意，因為伊不敢拿她的票，
      才請她給現金，共分兩次拿現金給伊，時間不記得，都是
      拿現金到住處，第一次700萬元，隔了20天左右拿800萬元
      等語（見本院卷第124頁及背面），證人甲○○則證稱：
      渠所有位在高雄澄清湖旁的透天厝要賣給被告戊○○，地
      下1層，有電梯及裝潢，當時透過朋友蔡明姈幫忙留意有
      沒有人要買，蔡明姈說有一個朋友，不知道是何人要去高
      雄上班，故要買房子，細節不記得，林太太（指被告戊○○）她們有去看房子，有與林太太她們在林森北路的公司
      見面，渠當時開價1800或1800多萬元，主要是林太太在談
      ，有殺價，後來談妥好像1700萬元左右，蔡明姈有幫忙寫
      契約，但未留存，因後來解約，錢也退還。林太太說急著
      搬進去，故渠要求錢要多付，共分兩次匯款，一次700萬
      元，一次800萬元。期間他們曾表示想先搬進去，因尚未
      過戶，故渠不同意，但有將權狀、印鑑證明等文件交給蔡
      明姈要辦過戶，渠希望快點過戶把錢拿到，但好像林太太
      她們不知要過戶給誰。嗣蔡明姈轉告林太太的兒子不知出
      什麼事，好像是生病，他們需要用錢，希望渠退款，他們
      不買了，好像她的兒子病得很嚴重，有生命危險。渠本來
      要扣違約金，但因該房屋裝潢有與工人發生糾紛，且有漏
      水問題，渠就算了，未為難對方。本來要開票退款，但林
      太太希望退現金，才分兩次700萬元、800萬元把現金交給
      蔡明姈，請她幫忙退還，渠有從銀行提領一部份金額，但
      大部分是自己手邊可流動的現金。渠有拿到解除契約退還
      價金之類的書面契約。系爭房屋有向銀行設定貸款，賣給
      林太太時就已還清，但確實未塗銷抵押登記，簽約時有告
      知林太太抵押的事會跟銀行處理，但解約時抵押權還未塗
      銷等語（見本院卷第144頁背面至第146頁），證人蔡明姈
      亦證稱：因證人甲○○有房子要出售，有介紹甲○○和林
      太太也就是被告戊○○認識。其係透過朋友關係認識林太
      太的女兒林小姐，某次聚會時林小姐提到她弟弟在高雄工
      作，林太太（指被告戊○○）想在高雄買房子，剛好甲○○位在高雄澄清湖旁邊的透天厝要賣，地下1層，地上大
      概有4層，房子有電梯，遂告知林小姐，過幾天林小姐說
      她媽媽想去看屋，看屋過程其不知道，嗣有幫林小姐她們
      和甲○○約在甲○○的辦公室談，有談到價金，大概是
      1700萬元，也幫她們寫契約書，主要是價金1700萬元，分
      第1期、第2期、第3期付款，但不記得每期付款多少。她
      們是分開簽約，有把契約拿到林森北路給甲○○看，她看
      沒有問題就簽約，也拿去林太太住處給她簽，雙方並未透
      過其付款。過一陣子林小姐表示有匯款700萬元給甲○○
      ，故請甲○○確定款項有入帳，付了第1期款林太太有向
      其表示雖然尚未過戶，但可否先拿鑰匙，甲○○表示不妥
      ，惟已陸續將權狀、印鑑證明交給其，以辦理契稅等規費
      的申報。有問林太太房子要登記給誰，但林太太一直未告
      知。至6月初林太太又匯800萬元給甲○○，但仍未提供過
      戶資料，過幾天林小姐告知她弟弟在高雄發生一些事情，
      表示可能無法購買該房屋，其遂轉告甲○○，甲○○說怎
      麼會這樣，其再向林小姐瞭解狀況，才知她弟弟生病，好
      像有一些其他狀況，其就跟甲○○說，因為林小姐的弟弟
      生病，可能不會住高雄，請甲○○退回1500萬元現金，但
      甲○○說契約有違約金約定，是否要扣違約金，林太太她
      們請求不要扣違約金，因時間不是很長，他們又急需用錢
      ，後來甲○○有提領現金給其，其遂拿到長安西路林太太
      住處交付。系爭房屋有新光銀行的抵押權設定，林太太匯
      款後，其有打電話向新光銀行查詢，銀行稱已經清償，但
      抵押權尚未塗銷（以上見本院卷第143頁背面至144頁背面
      ）；退款時好像分兩次退款，一次700萬元，一次800萬元
      ，最後一次有簽解除契約的文件。甲○○說要扣違約金時
      ，其知道系爭房子因裝潢糾紛而有訴訟，就跟甲○○說不
      要扣違約金，因為這些糾紛本應在過戶時處理完等語（以
      上見本院卷第146頁及背面），被告丁○○則供稱：借予
      被告戊○○之款項都是自己的，因從事貿易生意，手邊有
      很多現金流動，除新臺幣之外，還有美金及日幣。係擔任
      幸和貿易有限公司、丹健企業有限公司、旼春企業有限公
      司之負責人，從事進出口貿易，往來對象是日本日刊株式
      會社，本身也是該公司股東，負責將運動器材出口到日刊
      株式會社，由日刊株式會社在日本銷售，貨物來源則係臺
      灣與中國大陸。因避免在日本有繳稅問題，日本客戶會直
      接索取現金的傭金，而非以匯款方式支付，故手邊會有這
      麼多現金，目的是要支付廠商與客戶等語（見本院卷第
      146頁背面），並有上開公司之營利事業登記證、公司設
      立登記事項卡、股東名簿附卷可憑（見本院卷第151至156
      頁）。是以被告戊○○確曾因向證人甲○○購屋，而有資
      金借貸之需，故向被告丁○○周轉，此業據證人甲○○、
      蔡明姈證述綦詳，核與被告戊○○之供述相符。縱戊○○
      、甲○○、蔡明姈關於見面地點之細節，以及解約原因之
      陳述有所不一，然3人對確有購屋並匯款，相關交易過程
      、嗣解除契約並退款等情之證陳大致相符。至被告戊○○
      究因何事由反悔不願繼續向甲○○購屋，此係被告戊○○
      解約之動機，本非證人甲○○、蔡明姈所能知悉，被告戊○○亦無如實告知對方毀約理由之義務，證人甲○○至多
      僅決定是否收取違約金而已。而被告戊○○與甲○○解除
      買賣契約取回購屋款後，系爭款項如何使用，是否該立即
      返還貸與人丁○○，抑或改作其他用途，此亦為借用人戊○○資金運用之權利，即便被告戊○○對於取回借款後對
      於資金如何使用過程無法細述，仍無礙最初確因購置房屋
      而有借貸資金之需求，故向被告丁○○借款並提供不動產
      以資擔保之事實。是以本件尚難僅因被告戊○○、證人甲○○、蔡明姈非完全一致之證述，或被告戊○○事後將借
      款改為其他使用，即逕認被告戊○○於設定抵押權予丁○○時，並無貸款需求，而係通謀，原告復未舉證本件抵押
      權設定究有何通謀虛偽情事，其主張被告戊○○、丁○○
      共為上開不法行為，要屬無據。
  ３、由上可知，被告戊○○將附表二所示土地設定2000萬元最
      高限額抵押權予被告丁○○之初，是否確如原告主張係雙
      方通謀虛偽而為意思表示，已非無疑。況本件原告依民法
      第244條第1項規定，撤銷被告乙○○與戊○○間土地贈與
      行為並無理由，已如前述，故附表二所示土地之所有權人
      應係被告戊○○而非被告乙○○，殆無疑義，被告戊○○
      就自己所有財產究應如何使用、收益或處分，本有完整權
      限，已非原告所得置喙。再查，被告乙○○名下資產價值
      超過其積欠原告之違約金債權，亦詳述如前，原告逕可向
      債務人即被告乙○○受償，則被告戊○○、丁○○間關於
      附表二土地之抵押權設定行為，亦未損害原告何債權，遑
      論原告所稱之不法行為與其損害間有何相當因果關係存在
      。復查，原告曾以此對被告戊○○、丁○○提起偽造文書
      告訴，亦經臺北地檢署為不起訴處分確定在案，有98年度
      偵字第8376號不起訴處分書附卷可參（見本院卷第44至45
      頁背面），故原告依侵權行為法律關係，主張依民法第
      213條第1項、第242條、第767條規定，請求被告丁○○將
      附表二所示土地於96年4月25日所為最高限額2000萬元之
      抵押權設定登記予以塗銷云云，要屬無理。
五、綜上所述，被告乙○○名下資產價值既已超過積欠原告之20
    00萬元違約金債權，原告依民法第244條第1項、第4項規定
    ，請求：１、被告乙○○、戊○○就附表一所示土地於95年
    11月1日所為所有權贈與行為即於95年11月23日所為夫妻贈
    與之所有權移轉行為均應予撤銷，２、被告戊○○應將附表
    一所示土地由臺北市古亭地政事務所於95年11月23日所為夫
    妻贈與之所有權移轉登記予以塗銷，難認有理。原告復未舉
    證證明本件抵押權設定究有何通謀虛偽，其主張被告戊○○
    、丁○○共為上開不法行為，侵害原告之債權，依侵權行為
    法律關係，而依民法第213條第1項、第242條、第767條規定
    ，請求被告丁○○應將附表二所示土地經臺北市古亭地政事
    務所以文山字第123840號收件，並於96年4月25日所為最高
    限額2000萬元之抵押權設定登記予以塗銷，均無理由，應予
    駁回。
六、本件事證已臻明確，兩造其餘攻擊防禦方法及舉證，核與判
    決結果無影響，爰不再一一論列，併予敘明。
七、據上論結，本件原告之訴為無理由，依民事訴訟法第78條，
    判決如主文。
中    華    民    國    99    年    5     月     7    日
                  民事第三庭    法  官  孫正華
以上正本係照原本作成。
如對本判決上訴，須於判決送達後20日內向本院提出上訴狀。
中    華    民    國    99    年    5     月    7     日
                                書記官  林秀娥

司法院資訊處製作；財團法人民間司法改革基金會備份。
